最高法院刑事判決　　　　　　　　　　　　　　　九十一年度台上字第五九三一號
　　上　訴　人　甲○○
右上訴人因違反貪污治罪條例案件，不服台灣高等法院高雄分院中華民國九十一年四
三十日第二審判決（九十一年度上訴字第一○○六號，起訴案號：台灣高雄地方法院
檢察署八十九年度偵字第一七○五五、一八九九三號），提起上訴，本院判決如左：
    主  文
上訴駁回。
    理  由
按刑事訴訟法第三百七十七條規定：上訴於第三審法院，非以判決違背法令為理由不
得為之，是提起第三審上訴，應以原判決違背法令為理由，係屬法定要件，如果上訴
理由狀並未依據卷內訴訟資料，具體指摘原判決不適用何種法則或如何適用不當，或
所指摘原判決違法情事，顯與法律規定得為第三審上訴理由之違法情形不相適合時，
均應認其上訴為違背法律上之程式，予以駁回。本件原判決以台灣高雄地方法院檢察
署檢察官公訴意旨略稱：上訴人甲○○係高雄市政府警察局刑警大隊偵二隊第五分隊
偵查員，該大隊第二分隊警員張啟志、張松照、林正授等人於民國八十八年十月十八
日，在高雄市鎮○○街三九五巷四弄四號一樓之三連淑貞住處查扣吸食安非他命用之
玻璃吸食器乙只，並將連淑貞帶回隊部偵訊，訊畢後連淑貞在走廊遇見張松照，張松
照即詢問連淑貞是否認識綽號叫「草衙阿清」之人，因連淑貞擔心尿液被檢出禁藥成
分，且曾聽友人梁秋田提及「阿清」之人，回家後即央請梁秋田找尋綽號「草衙阿清
」之莊朝清，並將伊願請莊朝清向熟識之員警疏通調包尿液之事告知甲○○，莊朝清
即應允介紹甲○○與連淑貞直接商談疏通承辦警員調換尿液之事，莊朝清於翌日晚上
六時許，打電話連絡甲○○告知上情，甲○○答稱：「我現在高雄市○○路紅毛港餐
廳與市議員吃飯，可以帶連淑貞來餐廳見面」，莊朝清回復連淑貞後，連淑貞與其夫
母林洪金里及女林翊亭於當晚七時許至「紅毛港餐廳」門外騎樓與侯、莊二人會面，
甲○○先詢問連淑貞之姓名、查扣吸食器等事情經過及承辦之警察單位，連淑貞告知
係市刑大二分隊查獲，甲○○即答應連淑貞伊會幫忙處理，旋與莊朝清走到旁邊談話
，並用手比「十」字（代表索賄新台幣（下同）十萬元之意），莊朝清即對連淑貞轉
達其意，連淑貞表示同意後乘車離去；翌日莊朝清在高雄市○○路之公用電話亭打電
話給甲○○，甲○○又告訴莊朝清要再加三萬元才能擺平此事，莊朝清嗣於八十八年
十一月二十日晚上十一時許打電話給連淑貞表示要十三萬元，其中十萬元是要給二分
隊，三萬元給甲○○，嗣因連淑貞無力籌足十三萬元而未能取得不法利益；甲○○果
於八十八年十月下旬索賄期間在高雄市政府警察局刑警大隊向張松照詢問案情並表示
此案有人要花錢，利用身分圖取不法利益；嗣因檢察官發現連淑貞尿水送驗有異，質
問連女始查知上情；因認上訴人所為係犯貪污治罪條例第六條第一項第五款、第二項
之罪嫌云云；經審理結果，認上訴人行為時，貪污治罪條例第六條第二項規定：「本
條之未遂犯罰之」，惟九十年十一月九日修正公布施行之同條例第六條第二項規定：
「前項第一款至第三款之未遂犯罰之」；而上訴人被訴法條為貪污治罪條例第六條第
二項、第一項第五款之圖利未遂罪，依修正後之新法，此部分未遂犯行法律已廢止其
刑罰，依刑事訴訟法第三百零二條第四款規定，應諭知免訴之判決，因而維持第一審
諭知免訴之判決，駁回上訴人在第二審之上訴；已詳論斷之理由，從形式上觀察，
原判決並無違背法令之情形。上訴人之上訴意旨略稱：本件上訴人並無檢察官起訴書
所載之犯罪事實，原判決未於事實欄明白認定上訴人有無起訴書所載之事實，致事實
陷於不明確之狀態，仍以犯罪後法律已廢止其刑罰為理由，諭知免訴，原判決雖諭知
免訴，然基本上仍認上訴人犯罪，況貪污治罪條例第六條第一項第四款（為第五款之
誤載）規定之犯罪行為，新修正之條文並未廢止其刑罰，修改為僅處罰既遂犯，因此
就未遂犯而言，比較新舊法，應諭知上訴人無罪等語。
惟查：本件檢察官起訴書之證據並所犯法條欄記載上訴人係犯修正前貪污治罪條例第
六條第一項第五款、第二項之罪，就起訴書犯罪事實欄之記載內容觀之，係認上訴人
觸犯對於非主管或監督之事務利用身分圖私人不法之利益未遂罪，並非認上訴人觸犯
該條例第六條第一項第五款之對於非主管或監督之事務，利用身分圖私人不法之利益
既遂罪，而貪污治罪條例第六條第二項於九十年十一月七日修正公布，並於同年月九
日生效，修正為：「前項第一款至第三款之未遂犯罰之」，既未遂犯之處罰，僅就該
條第一項第一款至第三款之未遂犯罰之，修正前第六條第一項第四款及第五款未遂犯
處罰之規定，新法已予廢止，原判決認定上訴人被訴修正前貪污治罪條例第六條第一
項第五款、第二項圖利未遂罪，修正後之貪污治罪條例已廢止其刑罰，並無違誤。復
按被告之上訴，係以受有不利益之判決，為求自己之利益起見，請求上級審救濟而設
；至原審判決是否於被告不利，應從客觀標準定之，並非以被告之主觀利益為準，且
須以法律為準，而非依事實加以判斷；法院為程序判決（免訴或不受理），案件既回
復未起訴前之狀態，雖被告因曾被起訴而事實上難免受社會上不利之評價，惟若為實
體判決，其結果尚未可知，從而，諭知免訴之判決，對被告而言，並無客觀之法律上
不利益，即本院二十年上字第一二四一號判例亦謂：「被告之上訴，以受不利益之裁
判，為求自己利益起見，請求救濟，方得為之，若原判決並未論罪科刑，即無不利益
可言，自不得上訴」；又刑事訴訟之目的，在於實現國家刑罰權，法律為保障人權而
賦予被告防禦權，惟被告行使防禦權之前提，必須公訴權存在，公訴權若已消滅，國
家刑罰權即不存在，法院自不得為實體上之審判，況被告係被追訴之人而非追訴人，
不具實體判決請求權，更無請求為實體判決而上訴之權；本件上訴人之上訴意旨對原
判決之免訴判決不服，請求為無罪之實體判決，揆諸上揭說明，殊難認係適法之第三
審上訴理由，應認其上訴為違背法律上之程式，予以駁回。
據上論結，應依刑事訴訟法第三百九十五條前段，判決如主文。
中      華      民      國    九十一    年      十      月     十八     日
                              最高法院刑事第一庭
                                  審判長法官  施  文  仁
                                        法官  林  永  茂
                                        法官  蕭  仰  歸
                                        法官  賴  忠  星
                                        法官  張  清  埤
      右正本證明與原本無異
                                              書  記  官
中      華      民      國    九十一    年      十      月    二十五    日
